【裁判字號】    98,訴,536
【裁判日期】    980617
【裁判案由】    確認債權關係不存在
【裁判全文】
臺灣臺南地方法院民事判決               98年度訴字第536號
原      告  甲○○
                        號
訴訟代理人  林維信律師
被      告  乙○○
上列當事人間請求確認本票債權不存在事件，經本院於民國98年
6月3日言詞辯論終結，判決如下：
    主      文
確認被告持有原告於民國九十五年三月二十日簽發，民國九十五
年九月二十日到期，票號第657787號，票面金額新台幣貳佰萬元
之本票壹張，對原告之本票債權不存在。
訴訟費用新台幣貳萬零捌佰元由被告負擔。
    事實及理由
一、原告起訴主張：被告持有原告於民國95年3月20日簽發，95
    年9月20日到期，票號第657787號，票面金額新台幣（下同
    ）200萬元之本票1張（下稱系爭本票），並向本院聲請本票
    裁定，經本院以97年度司票字第2184號民事裁定在案，原告
    雖曾提起抗告，但亦遭本院97年度抗字第128號民事裁定駁
    回。然查，原告自始未曾對被告負有任何債務，原告對被告
    之基礎原因關係根本不存在！惟系爭本票既經本院裁准強制
    執行，原告私法上之地位隨時有遭被告侵害之危險，又該危
    險得以確認判決除去之，原告就本件訴訟具有確認利益，應
    無疑問。由上，本件原告既就系爭本票之基礎原因關係不存
    在提出抗辯，被告既執系爭本票行使權利，自應就兩造間之
    基礎原因關係負舉證責任至明。並聲明：求為判決如主文所
    示。
二、被告則以：
（一）原告前於95年3月20日向被告借款200萬元，且為擔保該借
      款債權，原告於借款當日，同時簽發系爭本票交被告收執
      持有。詎系爭本票屆期，經被告向原告請求返還借款，卻
      未獲償付，被告在情非得已之情況下，乃持系爭本票據以
      向本院聲請裁定本票強制執行，並承本院於97年6月13日
      ，以97年度司票字第2184號民事裁定，裁准就系爭本票強
      制執行，原告不服該裁定，提起抗告，嗣經本院於97年10
      月20日，以97年度抗字第128號裁定，將其所提抗告駁回
      ，該裁定已於97年11月4日確定在案，合先敘明。
（二）按當初被告之所以會將200萬元出借給原告，主要原因為
      當時被告向原告承租房屋使用，原告於95年3月20日向被
      告開口借錢時，聲稱其需借款應急，強調僅借用幾個月而
      已，且言明借款在95年9月20日前，當可償還。被告即因
      礙於當時原告係房東身分及情面，且因借款應急期間僅半
      年而已，乃不疑有他，而將系爭200萬元出借給原告。原
      告為供借款債權之擔保，亦依一般借款慣例，同時簽發系
      爭本票交被告持有。原告簽發系爭本票並交付被告當時，
      非惟係有獨立行為能力之人，更係在其意識自由狀態之情
      況下所為，足證被告持有系爭本票，乃係善意持有。詎如
      今原告卻否認借款事實，並欲請求確認債權不存在，應係
      其事後妄圖卸責，抹殺事實之藉詞，因與事實不符，殊非
      可取。
（三）另查，民法第153條第l項明定，當事人互相表示意思一致
      者，無論為明示或默示，契約即為成立，是當事人間契約
      之成立，係以兩造間之意思表示合致，始能成立，並產生
      拘束當事人之效力，最高法院分別著有68年度台上字第15
      04號及20年上字第1941號判決可資參照。茲就本件而言，
      系爭本票既係因原告向被告借款，為供借款之債權擔保，
      而由原告本人親自簽發，並交付被告收執持有之憑證，足
      見兩造間有關消費借貸金額200萬元，及被告已將借款出
      借與原告收受之情，均已達成合意，是兩造間之消費借貸
      關係於法自已生效，借款債權存在之事實，更非無據。否
      則試問被告何以能善意持有原告所簽發之系爭本票？又系
      爭本票上所填載之金額、發票日、到期日、發票人甲○○
      之姓名簽署，按捺之指印及發票人之住址等怎偏偏又是出
      自原告本人所自為？是原告否認借款債權不存在前，自應
      先舉證證明該供借款債權擔保之系爭本票，非其本人所簽
      發，或出自他人之偽造或變造等情，及原告本人究係以何
      原因基礎，簽發系爭本票交被告收執持有？及系爭本票非
      其向被告借款200萬元，所供為借款債權擔保之憑據云云
      ，資為抗辯。並聲明：原告之訴駁回。
三、按確認法律關係之訴，非原告有即受確認判決之法律上利益
    者，不得提起之，民事訴訟法第247條第1項前段定有明文。
    所謂即受確認判決之法律上利益，凡法律關係之存否於當事
    人不明確，致原告私法上之地位有受侵害之危險，而得以對
    於被告以確認判決除去者，均屬之。經查，原告主張系爭本
    票之基礎原因關係不存在等語，為被告所否認，而被告持有
    本院97年度司票字第2184號、97年度抗字第128號裁定，既
    得隨時據以對原告聲請強制執行，顯徵此項法律關係之不明
    確，致原告在私法上之地位有受侵害之危險。因之，原告對
    被告提起本件確認之訴，欲藉確認判決以除去其危險，堪認
    有即受確認判決之法律上利益，先予敘明。
四、兩造不爭執之事實：被告執有原告簽發之系爭本票，並聲請
    本院以97年度司票字第2184裁定准許強制執行，原告提起抗
    告，經本院以97年度抗字第128號民事裁定將原告之抗告駁
    回。
五、得心證之理由：
    本案爭執之關鍵在於：原告是否因向被告借款200萬元而簽
    發系爭本票交予被告？被告有無交付200萬元借款予原告？
    經查，
（一）本票為無因證券，本票債權人就其取得本票之原因，固不
      負證明之責任，惟既經被上訴人主張系爭本票係上訴人向
      伊借款而背書交付，上訴人復抗辯其未收受借款，消費借
      貸並未成立，則就借款已交付之事實，即應由被上訴人負
      舉證責任。本票固為無因證券，票據債務人不得以自己與
      發票人或執票人前手間所存在之抗辯事由，對抗執票人。
      然發票人非不得以自己與執票人間所存之抗辯事由對抗執
      票人，此觀票據法第13條前段之反面解釋而自明。又如發
      票人一旦提出其基礎原因關係不存在之對人抗辯，執票人
      自應就該基礎原因關係存在之積極事實，負舉證責任（最
      高法院73年度台上字第1723號、81年度台上字第879號裁
      判參照）。
（二）本案原告（發票人）既對被告（執票人）提出系爭本票基
      礎原因關係不存在之對人抗辯，揆諸上開說明，被告自應
      就該基礎原因關係（被告主張系爭本票之基礎原因關係係
      借貸關係）存在之積極事實，負舉證責任。惟查，被告就
      上開借貸關係並未舉證以實其說，且自陳除系爭本票外，
      別無其他證據足以證明其曾交付200萬元借款予原告，自
      難認被告曾交付200萬元借款予原告。又被告主張交付原
      告之200萬元都是放在被告車上，並沒有存在銀行，被告
      是交200萬元現金給原告云云，惟查，一般人基於安全顧
      慮，通常會將大額現金存放在銀行，詎被告竟甘冒失竊或
      遺失之風險，將200萬元現金放在車上，此實與一般人之
      作法有異，益難相信被告確有將200萬元現金交給原告。
六、綜上所述，原告（發票人）既已對被告（執票人）提出系爭
    本票基礎原因關係不存在之對人抗辯，被告就系爭本票之基
    礎原因關係（借貸關係）存在乙節，自應負舉證責任，惟被
    告並未舉證以實其說，自難採信。從而，原告主張被告持有
    原告所簽發之系爭本票債權不存在，自屬有據。又本件訴訟
    費用20,800元（第1審裁判費）應由敗訴之被告負擔，爰確
    定如主文第2項所示。
七、訴訟費用負擔之依據：民事訴訟法第78條、第87條第1項。
中    華    民    國    98    年    6     月    17    日
                  民事第一庭    法  官  蘇正賢
以上正本係照原本作成
如對本判決上訴，須於判決送達後20日內向本院提出上訴狀
中    華    民    國    98    年    6     月    17    日
                                書記官  陳美萍


司法院資訊處製作；財團法人民間司法改革基金會備份。
